台灣苗栗地方法院刑事判決　　　　　　　　　　　　　九十一年度易字第二二二號
　　公　訴　人　臺灣苗栗地方法院檢察署檢察官
　　被　　　告　甲○○
右列被告因妨害自由案件，經檢察官提起公訴（九十年度偵字第二七九八號），本院
判決如左：
    主  文
甲○○以強暴使人行無義務之事，累犯，處有期徒刑參月，如易科罰金，以參佰元折
算壹日。
其餘公訴部分無罪。
    事  實
一、甲○○前因違反麻醉藥品管理條例、竊盜案件，經臺灣新竹地方法院判處有期徒
    刑十月確定，甫於民國八十六年十月二十三日執行完畢（構成累犯）。因乙○○
    （另案由國防部北部軍事法院桃園分院檢察署偵辦）欲向丁○○催討欠款，乃於
    八十九年十一月中旬某日，佯以返還行動電話為由，誘使丁○○至竹南鎮崎頂里
    八鄰一號乙○○居處。丁○○依約於同日十二時許，抵達上址，適乙○○正午休
    中，丁○○等候至同日十二時三十分許，叫醒乙○○。甲○○因不滿丁○○打擾
    乙○○睡眠，竟徒手毆打丁○○（傷害部分未據告訴），嗣復基於使人行無義務
    之事之犯意，喝令丁○○立於屋外淋雨，而使丁○○行此無義務之事。乙○○見
    狀乃召丁○○入屋，甲○○竟仍不准丁○○入內，嗣乙○○再次召喚丁○○入屋
    ，甲○○始未加阻擾。
二、案經告訴人丁○○訴由苗栗縣警察局竹南分局報請臺灣苗栗地方法院檢察署檢察
    官偵查起訴。
    理  由
壹、有罪部分
一、訊據被告甲○○對右揭喝令告訴人丁○○於屋外淋雨，不准告訴人入屋一節坦承
    不諱，核與告訴人丁○○指訴之被害情節一致，堪證被告之自白與事實相符。事
    證明確，被告犯行洵堪認定。
二、核被告所為，係犯刑法第三百零四條之強制罪。被告前因違反麻醉藥品管理條例
    、竊盜案件，經臺灣新竹地方法院判處有期徒刑十月確定，有台灣高等法院被告
    全國前案紀錄表、苗栗地方法院檢察署刑案資料查註紀錄表在卷可稽，其受有期
    徒刑執行完畢後，五年以內再犯本件有期徒刑以上之罪，為累犯，應依刑法第四
    十七條規定加重其刑。爰審酌被告僅為逞一時之快，竟以蠻橫暴力之手段，限制
    他人之行動自由，並以類似私刑之手段命人淋雨，顯見其罔顧人性尊嚴，原應從
    重量刑，惟於偵審中坦承犯行，知所悔悟，其犯後態度尚稱良好等一切情狀，量
    處如主文第一項所示之刑，並同時諭知易科罰金之折算標準，以示懲儆。
貳、無罪部分：
一、按犯罪事實應依證據認定之，無證據不得推定其犯罪事實；不能證明被告犯罪者
    ，應諭知無罪之判決，刑事訴訟法第一百五十四條、第三百零一條第一項分別定
    有明文。又犯罪事實應依證據，為刑事訴訟法所明定，故被告否認犯罪事實所持
    之辯解縱屬不能成立，仍非有積極證據足以證明其犯罪行為，不能遽為被告有罪
    之認定；又告訴人之告訴，係以使被告受刑事訴追為目的，故其陳述是否與真實
    相符，仍應調查其他證據以資審認，最高法院三十年上字第一八三一號、五十二
    年台上字第一三００號分別著有判例，均足資參照。
二、公訴意旨另以：被告於為上開犯行後，因乙○○向告訴人丁○○催討欠款新台幣
    二千元，經丁○○表示當時無法清償，幾經商議，丁○○乃同意以其使用之ＢＸ
    Ｕ－七五０號機車號牌交乙○○，以為擔保，乃甲○○復與丙○○（由檢察官另
    簽分案偵辦）及乙○○共同基於妨害他人行使權利之犯意聯絡，由被告囑丙○○
    除將上開號牌取下外，並察看車上是否有其他證件或皮包一併拿下，丙○○果依
    甲○○之囑，除取下上開號牌外，並將丁○○之皮包取下（內有丁○○之身分證
    、駕駛執照、行車執照、健保卡、提款卡及六元硬幣），交予乙○○收執。丁○○見狀乃表示其僅同意以車牌為擔保，甲○○、乙○○及丙○○均不予理會，仍
    留下該只皮包等情，認被告另妨害告訴人權利之行使，而亦有妨害自由罪嫌等
    語。訊據被告甲○○則堅決否認犯行，辯稱：伊於丁○○要走時，有說至少留下
    身分證等東西作抵押，所以丁○○就同意留下車牌。但伊未囑丙○○取告訴人之
    皮包，不知丙○○為何將告訴人之皮包一併取下等語。經查：
（一）按刑法第三百零四條之強制罪，係以限制或剝奪他人意思或身體行動之自由為
      要件。若被告之行為係基於被害人之同意所為，即應阻卻違法，與該罪之構成
      要件有所不合。本件告訴人固曾遭被告毆打，並喝令於外淋雨，足見對被告顯
      有畏懼之心，然揆諸本件事實，有關乙○○與告訴人間討論留下車牌之場合，
      係在淋雨之後，經乙○○召喚入屋始發生。此時傷害行為既已過去，且如起訴
      書所載，告訴人之同意留下機車車牌，以為積欠乙○○二千元債務之擔保，係
      告訴人與乙○○間「幾經商議」之結果，則就嗣後有關取下告訴人車牌之行為
      ，即與強制罪之構成要件顯不相當。換言之，本件被告有無「妨害告訴人權利
      之行使」，所應探究者，厥在取下告訴人之皮包部分，是否出於被告之指使，
      有無違反告訴人行使權利之自由，與拆卸車牌部分應分別以觀。又依本件之行
      為態樣，系爭告訴人之皮包雖迄未尋獲，證人丙○○復矢口否認於拆卸告訴人
      車牌外，另有拿取告訴人之皮包，然衡諸乙○○就有關皮包之事亦未否認，被
      告甲○○於警訊中供稱：伊事後有聽乙○○告訴他，有拿告訴人之皮包等語；
      核與證人黃容笙供稱：乙○○親口告訴他，有拿告訴人之皮包等語相符。況黃
      容笙在乙○○住處地下室，確曾看見該皮包，並打開來看有告訴人之身分證、
      健保卡等證件。健保卡且經黃容笙取走後丟棄於垃圾桶等情，均據黃容笙於警
      訊中陳明在卷。是證當日丙○○確有拿取告訴人之皮包，且係於拆卸車牌同時
      所為，亦無疑義，均合先敘明。
（二）被告固不否認有要告訴人留下身分證等東西作抵押，然堅決否認有囑丙○○取
      告訴人之皮包，伊不知丙○○為何將告訴人之皮包一併取下等語。是被告有無
      命丙○○拆卸告訴人之車牌？是否同時有命丙○○取下告訴人之皮包？告訴人
      對取下車牌同時，違反其意思取走皮包一節，有無表示反對之意思或出言阻止
      ？此均與被告是否有「妨害告訴人行使權利」之行為習習相關。經查：
    (1)並無積極證據證明係被告命丙○○拆卸告訴人之車牌：
      告訴人於警訊中指訴：「是乙○○及黑牛（即被告）叫牛腩（即丙○○）的男
      子，到我車子停放處要拆我的車牌」（見偵卷第三十六頁之偵訊筆錄）；於偵
      查中又稱：「是牛腩下手拿的：：牛腩表示叫我把東西留下，等我還錢後才還
      我」（偵訊筆錄，偵卷第三十六頁）；嗣又稱：「林就說我欠他二千元怎麼還
      ，吳即說就留我車牌或值錢東西。林問我要留下什麼，我說留車牌。同時吳叫
      劉拔我車牌，並看車上有無重要證件，皮包一起拿進來」等語；迄本院審理中
      又稱：「（問：到底是何人叫丙○○拿車牌及皮包？）當時乙○○只有叫他拔
      車牌，我並沒有聽到要拿皮包的話」等語（參見九十一年九月二十三日審理筆
      錄）。足見告訴人對究竟何人提議、何人授意丙○○拆卸車牌，則供詞頗有反
      覆，先說是「乙○○及被告」共同授意丙○○所為；繼又指稱係丙○○（即牛
      腩）下手，且係丙○○表示要把東西留下；嗣又稱係被告提議並授意丙○○所
      為，綜合以觀，其指述前後顯有矛盾並欠清晰；參諸證人丙○○於警訊中證稱
      ：「丁○○欠乙○○錢，當天林叫羅過去，在談還錢的事，羅表示當日還不出
      來，他說要將車牌留下作抵押，林就叫我把車牌拿下來」（見偵卷第四四頁）
      ；於偵查中供稱：「因羅欠林錢，林問要留何物作擔保，羅說車牌。林叫我去
      拔下車牌，我就去拔：：」。（見偵卷第五十二頁）；嗣於審理中證稱：「被
      害人要走時，乙○○叫他留下身上的東西再走」：：（問：車牌是乙○○叫你
      去拔的？）是的」等語；則丙○○拆卸車牌，又顯均出於乙○○一人之指使，
      並無一語及被告，與告訴人之指訴亦南轅北轍。
    (2)並無積極證據證明被告有命丙○○拿取告訴人皮包之行為：
      如前述，本件究竟是否被告授意丙○○拆卸車牌尚且未明，自難遽論係被告命
      丙○○拿取皮包。退一步言之，縱係被告命丙○○拆卸告訴人之車牌，然依上
      開告訴人、證人之指證，並無一語指被告除車牌外，尚有額外取得告訴人其
      他動產之意思，亦無積極證據證明被告於丙○○拿下告訴人所有之皮包時，被
      告確屬知情或有明示、默示之同意。是丙○○於拆卸車牌同時，復兼取告訴人
      皮包之行為，秉於嚴格證據法則，至多係屬被告意思之過剩，只能論以係丙○○之個人行為，尚無逕論被告為共同正犯之餘地。
    (2)末查，告訴人於警訊中始則供稱：「：：當時我有對他們三人說不要拿我的東
      西，但他們不理會我，就由牛腩拿著我放在屋內桌子上的鑰匙及扳手出去拿我
      的車牌及皮包一只拿到屋內。：：當時我因心裡害怕，所以我只敢用嘴巴說不
      要拿我東西，不敢用行動制止」（警訊筆錄，見偵卷第六頁）；繼於九十一年
      一月三十一日檢察官訊問時又稱：「（問：要你留下東西時，有無對你施恐嚇
      ？）只是口頭上向我要錢，我說沒錢，他們便要求用東西作抵押。只有很和平
      的說，沒有施強暴脅迫」等語（見偵卷第七五頁）；迄本院審理中又稱：「（
      問：你當時是否看見丙○○拿著車牌及皮包進到乙○○家裡？）是的。但我當
      時並沒有說不要拿我的皮包：：」等語（參見九十一年九月二十三日審理筆錄
      ）。綜合上述，告訴人就丙○○取下車牌同時，違反其意思取走皮包一節，有
      無表示反對之意思或出言阻止，其供詞亦有反覆。於通常情形，告訴人動產所
      有權、占有權之保護，本無待於當事人之意思表示，唯於本件告訴人同意對造
      逕行拆卸自己車牌之特殊場合，對他人所拆卸、取得者，如非自己原先同意交
      付範圍之物，自有加以阻止或明示其區別之必要，否則難謂有何「行使權利」
      之表徵。而告訴人既於本院審理中，供稱「但我當時並沒有說不要拿我的皮包
      」等語，足徵告訴人當時並無積極行使其權利之意思，亦無積極行使權利之行
      為。則客觀上，權利人本身之意思尚且未明，則對造之行為，縱於特殊情形下
      ，或有構成其他罪名之可能（例如告訴人之意思已完全被壓制，致喪失表示意
      思之自由情形。惟有關被告是否涉嫌強盜部分，業經公訴人於偵查中認定告訴
      人仍有自由之意思，而予以排除，詳參起訴書），然衡情已無何「妨害」告訴
      人行使權利可言。
（三）綜合上述，既查無積極證據證明被告有命丙○○拆卸告訴人之車牌及皮包，被
      告所辯，即屬可採。而告訴人既同意丙○○拆卸其車牌，於其違反其意思同時
      取走皮包一節，又未當場明示反對之意思或阻止，亦難謂有「妨害告訴人行使
      權利」可言，揆諸前揭說明，即與強制罪之構成要件均有所不符。其他又無積
      極證據足資證明被告另有何妨害自由犯行，是公訴人所指被告涉有上開罪嫌，
      尚屬不能證明。公訴人既係以數罪起訴，自應為被告本部分無罪之諭知。
據上論斷，應依刑事訴訟法第二百九十九條第一項前段、第三百零一條第一項，刑法
第三百零四條、第四十七條、第四十一條第一項前段，罰金罰鍰提高標準條例第一條
前段、第二條，判決如主文。
本案經檢察官廖啟村到庭執行職務。
中      華      民      國    九十一    年      九      月    二十三    日
                                      臺灣苗栗地方法院刑事第一庭
                                          法  官  楊  台  清
右正本證明與原本無異。
如不服本判決，應於送達後十日內向本院提出上訴狀（須附繕本），上訴於台灣高等
法院台中分院。
                                          書記官  李  惠  雯
中      華      民      國    九十一    年      九      月    二十三    日
附錄所犯法條
刑法第三百零四條
以強暴、脅迫使人行無義務之事或妨害人行使權利者，處三年以下有期徒刑、拘役或
三百元以下罰金。
